臺灣高雄地方法院刑事判決　　　　　　　　　　　　　九十三年度勞安訴字第一號
　　公　訴　人　臺灣高雄地方法院檢察署檢察官
　　被　　　告　乙○○○有限公司
　　兼　代表人　戊○○
　　　　　　　　原名林賴美梓.
右列被告等因業務過失致死等案件，經檢察官聲請以簡易判決處刑（九十二年度偵字
第一五○六七號），本院認不宜以簡易判決處刑，改依通常程序審理，判決如左：
    主  文
乙○○○有限公司違反雇主對防止電能引起之危害，應有符合標準之必要安全衛生設
備之規定，致發生死亡職業災害，處罰金新台幣拾萬元；又違反事業單位工作場所發
生死亡職業災害時，雇主應於二十四小時內報告檢查機構之規定，處罰金新台幣伍萬
元；又違反事業單位發生死亡職業災害，除必要之急救、搶救外，雇主非經司法機關
或檢查機構許可，不得移動或破壞現場之規定，處罰金新台幣伍萬元。應執行罰金新
台幣拾捌萬元。
戊○○從事業務之人，因業務上之過失致人於死，處有期徒刑陸月，如易科罰金，以
參佰元折算壹日；又違反事業單位工作場所發生死亡職業災害時，雇主應於二十四小
時內報告檢查機構之規定，處有期徒刑參月，如易科罰金，以參佰元折算壹日；又違
反事業單位發生死亡職業災害，除必要之急救、搶救外，雇主非經司法機關或檢查機
構許可，不得移動或破壞現場之規定，處有期徒刑參月，如易科罰金，以參佰元折算
壹日。應執行有期徒刑拾月，如易科罰金，以參佰元折算壹日。
    事  實
一、戊○○係設於高雄縣鳳山市○○街七一巷十九號一樓「乙○○○有限公司（下稱
    秋貴公司）」之負責人，負責該公司經營及接洽客戶，為從事業務之人，並自民
    國（下同）八十四年十月份某日起斷斷續續聘僱何文進，從事廣告招牌工程之製
    作與現場維修工作，亦為勞工安全衛生法所規定之「雇主」。嗣於九十一年七月
    二日下午某時許，因秋貴公司承接位於高雄市新興區○○○路一六四號之新興鐘
    錶有限公司招牌維修工程，何文進即接受指派前往該處進行維修工程，詎戊○○
    本應注意雇主對於防止電能引起之危害應有符合標準之必要安全衛生設備，對於
    電氣設備裝置及線路，應依電業法規定施工，所使用電氣器材及電線等，在廣告
    招牌燈之用電設備或線路應按規定實施接地外，並在電路上或該等設備之適當處
    所裝設漏電斷路器之規定，提供勞工安全無虞之工作環境與設備，且依當時情況
    ，又非不能注意，竟疏未注意設置符合標準之必要安全衛生設備，適何文進於同
    日十九時許以拉梯豎靠新興鐘錶有限公司店前牆壁，並登上該拉梯於拉開招牌外
    殼欲進行燈管測試時，亦疏未注意應穿戴防護手套、安全鞋等防護設備，而因天
    熱全身汗濕造成皮膚電阻係數降低，於何文進徒手解開纏在日光燈起動器接頭上
    之電線時，因該電線前端祼線不小心碰觸起動器另一接頭，產生短路火花灼傷何
    文進左手指，電流由此進入何文進體內而遭電擊，經送醫急救途中即不治死亡。
    然於上述死亡職業災害發生後，秋貴公司及戊○○竟未依勞工安全衛生法第二十
    八條第二項規定，於二十四小時內，報告檢查機關即高雄市政府勞工局勞工檢查
    所，且未經該管機關或司法機關許可，即將日光燈管、變壓器、起動器全組更新
    ，而任意、移動、破壞現場。嗣於九十一年七月十六日，經承辦檢察官以電話通
    知高雄市政府勞工局勞工檢查所，該所始派員依法前往上址檢查，而查悉上情。
二、案經何文進之父甲○○訴由臺灣高雄地方法院檢察署檢察官偵查後聲請簡易判決
    處刑。
    理  由
一、程序部分：
    按於第一審辯論終結前，得就與本案相牽連之犯罪或本罪之誣告罪，追加起訴。
    追加起訴，得於審判期日以言詞為之，刑事訴訟法第二百六十五條定有明文。本
    件公訴人原僅起訴被告戊○○一人涉犯刑法第二百七十六條第二項、勞工安全衛
    生法第三十一條第一項、第三十二條第一項第二款（違反同法第二十八條第二項
    ）之罪。嗣於九十三年三月五日本院審理時追加：被告戊○○因另違反勞工安全
    衛生法第二十八條第四項之規定，涉犯同法第三十二條第一項第二款之罪；被告
    秋貴公司涉犯勞工安全衛生法第三十一條第一項、第二項、第三十二條第一項第
    二款（違反同法第二十八條第二項、第二十八條第四項）、第二項之犯行。查公
    訴人起訴部分與被告戊○○追加部分係屬刑事訴訟法第七條第一款之相牽連案件
    ，就被告秋貴公司追加部分係屬刑事訴訟法第七條第三款之相牽連案件，是公訴
    人就上開部分，追加起訴，經核均無不合，應予准許，先予敘明。
二、實體部分：
（一）訊據被告戊○○對於右揭犯罪事實，除矢口否認有業務過失致死及涉犯勞工安
      全衛生法第三十一條第一項部分之犯行，並辯稱：伊有提供安全設備，是被害
      人何文進自已未使用，伊也沒有辦法等語外，其餘均已坦承不諱；辯護人則以
      ：１、被告雖未於二十四小時內通報檢查機關並破壞現場，惟乃因被告所經營
      之公司是小公司，確實不知道勞工安全衛生法規定２、何文進進行維修工程時
      ，過於大意，自陷於危險之境，且漏電斷路器是設於店家，並非被告公司必須
      提供，被告已盡該盡之義務，與被害人死亡沒有相當因果關係等語資為被告辯
      護。經查：
  １、被害人何文進於右揭時、地因維修廣告招牌不慎遭電擊死亡之事實，除據被告
      於偵查及本院審理時供認不諱外，核與證人即當時亦在現場參與維修之丁○○
      於本院審理時、證人即案發當時亦在現場之林秋貴（被告戊○○之夫）於警詢
      、偵查中所證述之情節相符，並有現場照片四幀在卷可稽；而被害人何文進確
      係因本件事故遭電擊死亡，亦經臺灣高雄地方法院檢察署檢察官督同法醫師相
      驗明確，此有相驗屍體證明書、驗斷書及勘驗筆錄各一份及被害人屍體之照片
      八幀在卷可稽，應堪認屬真實。
  ２、雖被告及辯護人分別以前詞置辯，而認被告已盡該盡之義務，是被害人自身之
      疏失而致本件事故之發生，惟查：
（１）按「雇主對左列事項應有有符合標準之必要安全衛生設備：三防止電﹑熱及其
      他之能引起之危害」、「雇主對於勞工就業場所之通道﹑地板﹑階梯或通風、
      採光、照明、保溫、防濕、休息、避難、急救、醫療及其他為保護勞工健康及
      安全設備應妥為規劃，並採取必要之措施」、「雇主對於從事電氣工作之勞工
      ，應使其使用電工安全帽、絕緣防護具及其他必要之防護器具」、「雇主對於
      電氣設備裝置及線路，應依電業法規規定施工，所使用電氣器材及電線等，並
      應符合國家標準規格」、「左列各款用電設備或線路，應按規定施行接地外，
      並在電路上或該等設備之適當處所裝設漏電斷路器。九、裝設在金屬桿或金屬
      構架之路燈、號誌燈、廣告招牌燈」，勞工安全衛生法第五條第一項第三款、
      第二項、勞工安全衛生設施規則第二百九十條、第二百三十九條、屋內線路裝
      置規則第五十九條第九款分別定有明文。是被告既身為雇主，為保護其所僱用
      勞工健康及安全，當應盡到首揭法令規定之注意義務。
（２）惟案發當時新興鐘錶有限公司控制廣告招牌燈之電氣開關內並未裝設有漏電斷
      路器之裝置之事實，除為被告所不否認外，並經高雄市政府勞工局勞工檢查所
      派員前往檢查屬實，有當時所拍攝之照片一紙為證（九十一年度相字第一○四
      五號相驗卷第四八頁），自堪認屬真實，則顯然當時被害人前往現場實施招牌
      維修工程時，該工作環境已非屬有符合標準之必要安全設備乙事，應可確定。
（３）雖辯護人陳稱該漏電斷路器應是店家即新興鐘錶有限公司裝設等語，惟依前揭
      勞工安全衛生法及勞工安全衛生設施規則說明所示，雇主依法本應提供勞工其
      他必要之防護器具，而此，係課予雇主善盡照顧勞工之義務，當然包括前揭屋
      內線路裝置規則所稱之漏電斷路器裝置，是倘若係店家已有自行裝設該漏電斷
      路器，則雇主確可不用再行提供，惟若店家未有裝設，則此裝置自應由雇主提
      供勞工於施工前加以裝設，待施工完畢後再行取下，以避免事故之發生，始符
      上開規定，故辯護人所稱尚不足以為有利被告之認定。
（４）至被告所辯稱伊有提供防護設備供被害人使用，係被害人自已未使用之情，經
      傳訊證人即當時一同前往參與維修招牌之丁○○到院說明時，證人丁○○確已
      明確證稱當時被告有提供防電手套、安全鞋等安全防護設備供被害人何文進使
      用，而係何文進未使用等語在卷（本件刑事卷第三六頁），復經被告提供防護
      手套、安全鞋、防護索、反光背心等之照片經證人指認無誤（本件刑事卷第二
      五頁），本院衡以證人雖曾受僱於被告，惟現今已非被告所僱用，並已於本院
      審理時具結在案，對此應無故為偽證而自陷遭受刑罰制裁之理，且在未有反證
      推認證人所證為不實之情況下，證人所為證言應堪可採，則被害人當時確有未
      穿戴該等防護設備之疏忽，應可認定。惟雖被害人有上開疏失並發生此死亡之
      結果，惟此仍無法解免被告其他之注意義務，蓋被告既係雇主，則其為防止職
      業災害之發生，並非僅注意其一即可，勞工安全相關法規既有上開多樣保護勞
      工之規定，顯然係欲從多方面之措施保障勞工於職場環境中之安全，並非如被
      告所辯其已有提供防護手套、安全鞋等供被害人使用即可完全免責，尚須如前
      揭規定所示提供勞工其他必要之安全防護器具，如此一來，縱使勞工於職場工
      作，因疏忽而有某部分未確實做到自身應為的防護行為，亦不致導致災害之發
      生，是本件被害人雖有疏忽未穿戴被告所提供之防護手套、安全鞋等物，惟僅
      係被害人是否與有過失之問題，仍無法解免被告之罪責。
（５）且本件經高雄市政府勞工局勞工檢查所派員前往現場檢查，其結果亦同本院所
      認，有該局九十二年一月十三日高市勞檢一字第○九二○○○○○三五號函所
      附之職業災害檢查報告書一份在卷足稽（九十一年度相字第一○四五號相驗卷
      第三六頁至第四五頁），益徵被告確有上開過失。
（二）綜上所述，被告就本件事故之發生確有前揭過失行為，且其過失行為確使被害
      人因而死亡，是被告之過失行為與該被害人之死亡結果間，應具有相當因果關
      係無疑，縱被害人就本件事故亦有所疏失，但仍不得因而阻免被告過失致死犯
      行之成立。是以，本件事證已臻明確，被告之犯行應堪認定。
三、查被告戊○○身為雇主，未於上開廣告招牌燈裝置符合標準之必要安全衛生設備
    ，致其所僱用之勞工即被害人何文進發生死亡職業災害，核其所為，係違反勞工
    安全衛生法第五條第一項第三款之規定，致生第二十八條第二項第一款之職業災
    害，應依同法第三十一條第一項論處，同時並犯刑法第二百七十六條第二項之業
    務過失致死罪。又被告戊○○未於上述死亡職業災害發生後二十四小時內向檢查
    機關報告，及未經檢查機關許可，即任意破壞現場之行為，係分別違反勞工安全
    衛生法第二十八條第二項、第四項之規定，各應依同法第三十二條第一項第二款
    規定處斷。被告秋貴公司，則應分別依勞工安全衛生法第三十一條第二項、第一
    項、第三十二第二項、第一項第二款之規定科處罰金刑。被告一過失行為同時觸
    犯上開勞工安全衛生法第三十一條第一項、刑法第二百七十六條第二項之罪，為
    想像競合犯，應依刑法第五十五條之規定，從一重之刑法第二百七十六條第二項
    業務過失致死罪處斷。再被告所犯業務過失致死罪與所犯勞工安全衛生法第三十
    二條第一項第二款罪間（違反勞工安全衛生法第三十一條第二項、第一項、第三
    十二條第二項、第一項第二款之規定），犯意各別，罪名不同，應予分論併罰（
    最高法院八十三年度臺上字第一五三六號判決意旨參照）；被告秋貴公司所犯前
    開三罪間（違反勞工安全衛生法第五條第一項、第二十八條第二項第一款、同條
    第四項之規定）亦應分論併罰。爰審酌被告身為被害人之雇主，實應注意維護被
    害人工作環境安全，其竟疏於注意，使被害人遭受電擊致死，而使被害人家屬承
    受喪失親人之苦痛，其行為實有不該，且於犯後迄至本院審理時，仍未能與被害
    人家屬達成和解；惟考量被告並無任何前科紀錄，有臺灣高等法院被告全國前案
    紀錄表各一份在卷可按，素行尚屬良善，且雖因其之前揭過失行為致生被害人死
    亡之結果，惟被害人亦與有部分疏失等一切情狀，分別量處如主文所示之刑，並
    諭知易科罰金之折算標準，並定其應執行刑及諭知易科罰金之折算標準；另就被
    告秋貴公司亦科以如主文所示之罰金刑，並定其應執行刑。
據上論斷，應依刑事訴訟法第二百九十九條第一項前段，勞工安全衛生法第三十一條
第一項、第二項、第三十二條第一項第二款、第二項，刑法第十一條前段、第二百七
十六條第一項、第五十五條前段、第四十一條第一項前段、第二項、第五十一條第五
款、第七款，罰金罰鍰提高標準條例第一條前段、第二條，判決如主文。
本案經檢察官丙○○到庭執行職務。
中      華      民      國    九十三    年      三      月    三十一    日
                              臺灣高雄地方法院刑事第九庭
                                  審判長法  官  孫  啟  強
                                        法  官  楊  智  守
                                        法  官  楊  宗  翰
右為正本，係照原本作成，證明與原本無異。
如不服本判決，應於送達後十日內，向本院提出上訴狀。
                                        書記官  陳  怡  真
中      華      民      國    九十三    年      四      月        一    日
附錄本判決論罪之法條：
刑法第二百七十六條
    因過失致人於死者，處二年以下有期徒刑、拘役或二千元以下罰金。
    從事業務之人，因業務上之過失犯前項之罪者，處五年以下有期徒刑或拘役，得
    併科三千元以下罰金。
勞工安全衛生法第三十一條
違反第五條第一項或第八條第一項之規定，致發生第二十八條第二項第一
款之職業災害者，處三年以下有期徒刑﹑拘役或科或併科新台幣十五萬元
以下罰金。
法人犯前項之罪者，除處罰其負責人外，對該法人亦科以前項之罰金。
勞工安全衛生法第三十二條
有左列情形之一者，處一年以下有期徒刑、拘役或科或併科新臺幣九萬元
以下罰金：
一  違反第五條第一項或第八條第一項之規定，致發生第二十八條第二項
    第二款之職業災害。
二  違反第十條第一項、第二十條第一項、第二十一條第一項、第二十二
    條第一項或第二十八條第二項、第四項之規定。
三  違反主管機關或檢查機構依第二十七條所發停工之通知。
法人犯前項之罪者，除處罰其負責人外，對該法人亦科以前項之罰金。
